【裁判字號】    99,上,116
【裁判日期】    991123
【裁判案由】    拆屋還地
【裁判全文】
臺灣高等法院臺南分院民事判決  99年度上字第116號
上  訴  人  吳敬子
訴訟代理人  林聯輝律師
複代理人    徐朝琴律師
被上訴人    吳聰文
訴訟代理人  吳榮彬
複代理人    蘇暉律師
上列當事人間請求拆屋還地等事件，上訴人對於中華民國九十九
年四月二十六日臺灣臺南地方法院第一審判決（九十八年度訴字
第三二八號）提起上訴，本院於九十九年十一月九日言詞辯論終
結，判決如下：
      主      文
上訴駁回。
第二審訴訟費用由上訴人負擔。
      事  實  及  理  由
一、被上訴人主張：伊所有坐落台南市○○區○○段三三０地號
    土地（下稱系爭土地），與上訴人所有同段三二九地號土地
    相毗鄰，上訴人並無正當權源，其所有未辦保存登記建物（
    下稱系爭建物）逾越地界，占用如原判決附圖（下稱附圖）
    所示Ａ部分、面積七六．九九平方公尺，Ｂ部分、面積二六
    四．五八平方公尺，Ｃ部分、面積一三．四一平方公尺，Ｄ
    部分、面積三．四二平方公尺土地，建物構造依序為鐵骨造
    、二層鋼筋混凝土造、一層鋼筋混凝土及二層鐵骨造、鐵皮
    造，自屬無權占有；且依社會通常觀念，上訴人同時受有相
    當於租金之不法利益，致渠受有損害，並應返還起訴前五年
    之不法利益合計共新台幣（下同）二十二萬九千六百十七元
    。為此，本於物上請求權及不當得利法律關係，求為命上訴
    人將附圖所示Ａ、Ｂ、Ｃ、Ｄ建物拆除後，返還占用土地，
    暨給付二十二萬九千六百十七元本息之判決（被上訴人逾上
    開部分之請求，經原審判決駁回後，未據聲明不服）；原審
    就上開部分為上訴人敗訴判決並無不合，並聲明：(一)上訴駁
    回。(二)第二審訴訟費用由上訴人負擔。
二、上訴人則以：系爭未辦保存登記建物係由伊配偶陳永吉興建
    而原始取得，伊並非建物所有人；且陳永吉與被上訴人之父
    吳金釣前曾分別代理兩造，就相互毗鄰之土地達成互換土地
    及無償使用借貸之協議，系爭建物占用系爭土地，自非無權
    占有。況被上訴人知悉系爭建物占用土地長達三十餘年，被
    上訴人未於系爭建物興建之初提出異議，足認其默示同意系
    爭建物於堪用期限內，得繼續使用基地。此外，被上訴人訴
    請拆屋還地結果，致伊所受損害極大，而其所得利益極少，
    即係權利濫用，有違誠信原則等情詞，資為抗辯；並聲明：
    (一)原判決不利於上訴人部分廢棄。(二)上廢棄部分，被上訴人
    在第一審之訴及假執行聲請均駁回。(三)訴訟費用由被上訴人
    負擔。
三、被上訴人主張：伊所有坐落理想段三三０地號土地，與上訴
    人所有同段三二九地號土地相毗鄰；上訴人並無正當權源，
    其所有未辦保存登記之系爭建物逾越地界，占用如附圖所示
    Ａ部分、面積七六．九九平方公尺，Ｂ部分、面積二六四．
    五八平方公尺，Ｃ部分、面積一三．四一平方公尺，Ｄ部分
    、面積三．四二平方公尺土地，建物構造依序為鐵骨造、二
    層鋼筋混凝土造、一層鋼筋混凝土及二層鐵骨造、鐵皮造等
    情，除有被上訴人於原審提出而為上訴人所不爭之系爭三二
    九、三三０地號土地登記謄本、地籍圖、系爭建物照片存卷
    （參見原審卷第五頁、第六頁、第八頁至第一０頁）可稽外
    ，並經原審法院定期於九十八年六月一日、九十九年一月十
    四日會同台南市安南地政事務所人員二次勘測現場明確，有
    勘驗筆錄、照片，及台南市安南地政事務所檢送之複丈成果
    圖在卷（參見原審卷第五三頁至第五六頁、第八八頁、第二
    ０四頁至第二０六頁、第二一０頁）可佐；即上訴人對於系
    爭建物占用附圖所示Ａ、Ｂ、Ｃ、Ｄ土地之事實亦不爭執，
    堪信被上訴人之上開主張為真實。
四、按當事人主張之事實，經他造於準備書狀內或言詞辯論時或
    在受命法官、受託法官前自認者，無庸舉證。自認之撤銷，
    除別有規定外，以自認人能證明與事實不符或經他造同意者
    ，始得為之，民事訴訟法第二百七十九條第一項、第三項分
    別定有明文。本件上訴人抗辯：系爭建物並未辦理保存登記
    ，係由伊夫陳永吉興建而原始取得，伊並非建物所有人云云
    ；惟查：
（一）被上訴人所有上揭三三０地號土地，與上訴人所有三二九
      地號土地相毗鄰；門牌號碼台南市○○區○○街二五二號
      台南市私立南光托兒所（下稱南光托兒所）係上訴人之夫
      陳永吉所經營，上訴人則在上開二筆土地上興建建築物，
      供南光托兒所使用乙情，為兩造於九十九年七月一日本院
      受命法官依民事訴訟法第二百七十條之一第一項第三款規
      定，整理並協議簡化爭點之不爭執事項之一，上訴人並當
      庭自認：吳敬子為建物所有權人等語，此參準備程序筆錄
      之記載自明（參見本審卷第三七頁反面）。依同條第三項
      規定，兩造對於上揭事項之協議，應受拘束；依民訴訟法
      第二百七十九條第三項規定，並以上訴人能證明上揭自認
      與事實不符或經他造同意者，始得撤銷其自認。
（二）其次，被上訴人於原審法院以上訴人之夫陳永吉為對造，
      起訴請求陳永吉拆屋還地，嗣再追加吳敬子為備位之訴被
      告；原審法院於九十八年十二月十四日審理時，因陳永吉
      及吳敬子之共同訴訟代理人陳稱：系爭房屋係吳敬子所有
      等語，被上訴人因而當庭撤回對於陳永吉之起訴乙節，此
      參卷附之言詞辯論筆錄記載至明（參見原審卷第一九四頁
      反面）。
（三）又，上訴人係於九十二年一月二十三日以夫妻贈與為原因
      ，取得上揭理想段三二九、三二九之二、三四九、三六四
      、三六四之一、三六五、三六五之一等七筆地號土地所有
      權者，有卷附之土地登記謄本在卷（參見原審卷第六八頁
      至第七四頁）可佐。至於系爭建物之房屋稅納稅義務人為
      吳敬子者，亦有卷附之房屋稅繳納通知單（原審卷第二五
      頁），及台南市務局安南分局於九十九年九月三０日，以
      南市稅安字第０九九二二一四六九一０號函檢送之房屋稅
      主檔查詢表在卷（本審卷第八二頁、第八三頁）足參，並
      為兩造不爭執之事實。
（四）綜參上情：
    (1)上訴人及其夫陳永吉於原審法院審理時，自認系爭未辦保
      存登記建物之所有人為吳敬子等語，對照建物之房屋稅納
      稅義務人確係上訴人本人，按諸常情，土地與其上建物之
      所有人恆為同一人者，為普遍常見現象乙情觀之，堪認上
      訴人於原審及本院審理時所為「吳敬子為建物所有權人」
      之自認，與實情並不相違背。
    (2)其次，上訴人於第二審程序中雖翻異其詞，抗辯系爭建物
      係由其夫陳永吉興建而原始取得云云；惟縱系爭建物確係
      以陳永吉為起造人而興建完成，然系爭建物坐落基地之一
      －三二九地號土地，係由上訴人於九十二年一月二十三日
      因夫妻贈與而取得所有權，已如上述；參照土地與其上建
      物之所有人恆為同一人之常情觀之，亦堪認上訴人之夫陳
      永吉將上揭三二九地號等七筆土地，以贈與為原因而移轉
      登記於上訴人名下之同時，亦有將系爭未辦保存登記建物
      之事實上處分權讓與予上訴人之意思者至明。是上訴人雖
      於本院審理期間，否認上揭「系爭建物為吳敬子所有」之
      事實，然參酌上情，尚不足以證明其上揭自認與事實不符
      ，即不生撤銷自認效力。
    (3)基上，系爭未辦保存登記建物之事實上處分權屬於上訴人
      所有，上訴人即有拆除系爭建物之權能；被上訴人請求上
      訴人就占有系爭土地部分之房屋拆除者，於法自無不合。
五、上訴人再抗辯：上訴人之夫陳永吉與被上訴人之父吳金釣前
    曾分別代理兩造，就相互毗鄰之土地達成互換土地及無償使
    用借貸之協議云云；惟按交換土地使用，係一方以自己所有
    或有權使用之土地換與他方使用為對價，而使用向他方換來
    之土地，其性質屬於互為租賃關係（最高法院八十八年度台
    上字第二八０五號判決要旨參照）；至於使用借貸則係指當
    事人一方以物交付他方，而約定他方於無償使用後返還其物
    之契約而言；兩者均屬於由契約當事人之意思表示合致而成
    立之債權契約。參以占有人因有互換土地或無償使用借貸之
    債權法律關係存在者，足生阻礙所有人物權行使之法律效果
    ，則依民事訴訟法第二百七十七條前段規定，應由主張兩造
    間存在互換土地或無償使用借貸法律關係之上訴人，就上揭
    有利於己之事實，首先負舉證之責。經查：
（一）證人即上訴人之夫陳永吉於本院審理時到場供證：「土地
      由我繼承後，於七、八年前登記在吳敬子名下。興建托兒
      所建物時，已知占用到三三０地號土地，吳金釣看到我要
      動工，就找我的員工轉達想與我談談的意願。我總共去找
      吳金釣三次，土地談好要交換，但一直沒交換；我認為小
      孩子的安全比較重要，所以只好把建物蓋起來，吳金釣後
      來也沒和我交換土地。吳金釣一直要我向他們買地，但我
      錢不夠。吳金釣有和我協調，但一直不和我交換土地。」
      等語（參見本審卷第六九頁反面至第七０頁反面）。
（二）被上訴人之弟吳榮彬於本院審理時則到場陳述：「我父親
      在對方蓋好房子之後，有去找對方談是否要交換土地，但
      對方不同意，所以就作罷。我父親當時有提出二項要求，
      土地交換或土地賣給對方；因對方都拒絕，才有本件訴訟
      」等語明確（參見本審卷第四九頁）。
（三）綜參上開各情：
    (1)證人陳永吉證述其與被上訴人之父吳金釣，洽談系爭建物
      因逾越地界占用毗鄰之系爭土地糾紛之交涉過程，核與被
      上訴人之弟吳榮彬陳述之情節大致相同，足認證人陳永吉
      證述：「吳金釣一直要我向他們買地，但我錢不夠。」、
      「吳金釣有和我協調，但一直不和我交換土地。」，及吳
      榮彬陳稱：「我父親當時提出二項要求，土地交換或土地
      賣給對方，對方都拒絕」等語，與實情相符，同堪信採。
    (2)其次，上訴人之夫陳永吉雖與被上訴人之父吳金釣協議交
      換土地或相互借用土地使用事宜，惟雙方既未達成意思表
      示合致，難認上揭債權契約已成立生效。上訴人僅以其所
      有上揭三二九等七筆地號土地遭人以圍籬圈圍而成，並在
      其上種植果樹，惟並未提出相關事證，即遽認係由被上訴
      人占用云云，並據以抗辯兩造即有交換土地或約定使用借
      貸契約之協議者，亦嫌速斷而無足採。
    (3)上訴人既未提出其他積極事證，以資證明兩造間就系爭土
      地確有約定交換土地或無償使用借貸之債權契約存在；上
      訴人空言抗辯：其所有系爭建物占用被上訴人土地，係基
      於兩造間之交換土地或無償使用借貸之協議，並非無權占
      有云云，核與實情不符，委無足採。
六、上訴人復抗辯：被上訴人自系爭建物興建之初即已知悉越界
    建築，並未即時提出異議，於事隔多年後，方才請求拆除還
    地，即係權利濫用，違反誠信原則云云。惟按九十八年一月
    二十三日修正之民法第七百九十六條之一第一項規定，土地
    所有人建築房屋逾越地界，鄰地所有人請求移去或變更時，
    法院得斟酌公共利益及當事人利益，免為全部或一部之移去
    或變更。但土地所有人故意逾越地界者，不適用之。參照民
    法物權編施行法第八條之三規定，此項規定於民法物權編修
    正施行前土地所有人建築房屋逾越地界，鄰地所有人請求移
    去或變更其房屋時，亦適用之。次按權利之行使，不得違反
    公共利益，或以損害他人為主要目的。行使權利，履行義務
    ，應依誠實及信用方法。民法第一百四十八條定有明文。至
    於權利之行使，是否以損害他人為主要目的，應就權利人因
    權利行使所能取得之利益，與他人及國家社會因其權利行使
    所受之損失，比較衡量以定之。若當事人行使權利，雖足使
    他人喪失利益，茍非以損害他人為主要目的，即不在該條所
    定範圍之內，自屬當然。查，系爭建物係上訴人在上揭三二
    九地號土地上興建房屋時逾越地界，而占用被上訴人所有系
    爭土地者，固如上述；惟上訴人之夫陳永吉於本院審理時證
    述：「興建托兒所建物時，已知占用到三三０地號土地」、
    「我認為小孩子的安全比較重要，所以只好把建物蓋起來」
    明確，堪認上訴人所有系爭建物於興建之初，即有逾越地界
    之故意者甚明，則依修正之民法第七百九十六條之一第一項
    但書規定，對於本件被上訴人請求移去或變更其房屋時，不
    得主張免為全部或一部之移去或變更。次查，系爭土地既係
    被上訴人所有，被上訴人本於物上請求權訴請上訴人拆屋還
    地，核係其正當權利之行使，縱上訴人所有建物因此須為部
    分拆除，而有受損害之虞；惟被上訴人既非以損害上訴人為
    主要目的，對照上訴人自八十七年間興建系爭建物時起，即
    因故意逾越地界而占用系爭土地，非惟長時間受有不當得利
    ，且依上揭說明，法院亦不得免為移去或變更房屋之諭知，
    堪認被上訴人請求上訴人拆屋還地者，難認有何權利濫用，
    違反誠信原則可言。上訴人之上開抗辯同無足採。
七、按所有人對於無權占有或侵奪其所有物者，得請求返還之，
    民法第七百六十七條前段定有明文。查，上訴人並無正當權
    源，其所有建物占用被上訴人所有如附圖所示Ａ、Ｂ、Ｃ、
    Ｄ部分土地，自屬無權占有；從而被上訴人本於所有權之作
    用，請求上訴人拆除建物後，將占用之土地返還予被上訴人
    者，洵屬有據，應予准許。
八、再按無法律上之原因而受利益，致他人受損害者，應返還其
    利益，民法第一百七十九條定有明文。次按依不當得利之法
    則請求返還不當得利，以無法律上之原因而受利益，致他人
    受有損害為其要件，故其得請求返還之範圍，應以對方所受
    之利益為度，非以請求人所受損害若干為準，而無權占有他
    人土地，可能獲得相當於租金之利益，為社會通常之觀念，
    ，並經最高法院著有六十一年台上字第一六九五號判例可資
    參照。查，系爭土地為被上訴人所有，已如上述；系爭土地
    之使用、收益權能，應歸屬被上訴人享有。次查，上訴人並
    無占有系爭土地之正當權源，其無權占用系爭土地即屬違反
    權益歸屬秩序，足認上訴人無法律上之原因，享有土地之利
    益，致被上訴人受有損害，符合不當得利之構成要件，被上
    訴人依不當得利法律關係，請求上訴人返還起訴前五年之不
    當得利，於法即無不合。
九、第按城市地方租用基地建築房屋之租金，以不超過土地及其
    建築物申報總價年息百分之十為限，土地法第一百零五條準
    用同法第九十七條第一項定有明文。至於基地租金之數額，
    除以基地申報地價為基礎外，尚須斟酌基地之位置，工商業
    繁榮之程度，承租人利用基地之經濟價值及所受利益等項，
    並與鄰地租金相比較，以為決定（最高法院七十二年度台上
    字第二七三九號判決意旨參照）。查：
（一）系爭土地坐落於台南市○○區○○段之城市地方土地；南
      光托兒所之大門，面向台南市○○區○○街二五二巷之十
      二米巷道；系爭三三０地號土地則與大安街二六四巷之八
      米巷道相毗鄰。又，系爭建物占用如附圖所示Ａ、Ｂ、Ｃ
      、Ｄ部分土地，均係供南光托兒所使用，建物內並設置幼
      童遊戲器具等情，此有兩造各自提出且互不爭執真正之現
      場照片、地籍圖在卷（參見原審卷第八頁至第一０頁、第
      四七頁、第二二二頁至第二二四頁）足參，且為原審法院
      履勘現場查明無誤，並記明於勘驗筆錄之事實（參見原審
      卷第二０五頁）。本院審酌系爭土地緊鄰台南市○○區○
      ○街二六四巷之八米巷道，所在位置尚稱便利；且占用Ａ
      、Ｂ、Ｃ、Ｄ部分土地之建物，既係供南光托兒使用，足
      認上訴人因使用系爭土地所得之經濟效益不低；併考量目
      前社會經濟情況，及上訴人在第二審程序中，對於原審判
      決酌定不當得利之計算基準並未爭執等一切情狀，認以系
      爭土地申報地價之百分之七，作為計算上訴人因占用系爭
      土地所受利益之基準者，尚稱適當。
（二）其次，被上訴人係於九十八年四月三十日具狀追加吳敬子
      為被告，請求返還不當得利者，此觀卷附「民事準備書狀
      」上「收狀日期章」（原審卷第二六頁）自明。則計算上
      訴人於起訴前五年內所受相當於租金之不當得利者，應自
      九十八年四月二十九日起回溯五年，即自九十三年四月三
      十日起算。再者，系爭土地自九十三年一月起至九十五年
      十二月止之申報地價為每平方公尺一千七百六十元；自九
      十六年一月起至九十八年止之申報地價為每平方公尺一千
      九百二十元乙情，此有系爭土地地價第二類謄本在卷（參
      見原審卷第一二頁、第一三頁）可佐；參照上訴人所有系
      爭建物占用系爭土地之面積合計共三五八．四平方公尺，
      則上訴人於被上訴人起訴前五年內，所受相當於租金之不
      當得利合計共二十三萬一百十一元。【計算式：
      (1)九十三年四月三十日起至九十五年十二月三十一日止，
        共二年又二百四十六日，金額十一萬八千零六十九元〔
        1,760元×358.4㎡×7%×（2＋246/365）年〕＝118,06
        9元（元以下四捨五入）。
      (2)九十六年一月一日起至九十八年四月二十九日止，共二
        年又一百十九日，金額十一萬二千零四十二元〔1,920元
        ×358.4㎡×7%x（2＋119/365）年〕＝112,042元（元以
        下四捨五入）。
      (3)118,069元＋112,042元＝230,111元）。】
（三）綜此，被上訴人請求上訴人返還起訴前五年之相當於租金
      之不當得利二十二萬九千六百十七元者，既未逾上揭金額
      ，自無不合，應予准許。
十、綜上所述，被上訴人本於物上請求權及不當得利返還請求權
    ，求為命上訴人將附圖所示Ａ、Ｂ、Ｃ、Ｄ建物拆除後，返
    還占用土地，暨給付二十二萬九千六百十七元及自原審民事
    辯論意旨狀繕本送達翌日即九十九年三月六日（送達證書參
    見原審卷第二二六頁）起至清償日止，按週年利率百分之五
    計算利息之判決（被上訴人逾上開部分之請求，經原審判決
    駁回後，未據聲明不服），核無不合，應予准許。原審據此
    而為上訴人敗訴判決，並依兩造之聲請，分別酌定相當擔保
    金額為准、免假執行之宣告；同時審酌上訴人在系爭土地上
    興建房舍係供經營托兒所使用，如於判決確定後立即執行，
    有實際上困難，而酌定履行期間六月者，於法均無不合；上
    訴意旨猶執前詞指摘原判決不當，求予廢棄改判，為無理由
    ，應予駁回。
十一、本件事證已臻明確，上訴人聲請問證人廖中山、吳龍謨，無
    非在證明陳永吉與吳金釣二人前曾分別代理兩造，達成相互
    交換土地及使用借貸之協議云云；惟兩造間並未達成互換土
    地及無償使用借貸之協議者，業經證人陳永吉及被上訴人之
    弟吳榮彬證述明確，上訴人聲請訊問證人廖中山、吳龍謨者
    ，本院認無訊問必要。此外，兩造其餘攻擊方法，不影響本
    件判決結果，爰不一一論述，併此敘明。
十二、據上論結，本件上訴為無理由，依民事訴訟法四百四十九條
    第一項、第七十八條，判決如主文。
中    華    民    國    99    年    11   月    23     日
                  民事第二庭  審判長法  官  陳  光  秀
                                    法  官  曾  平  杉
                                    法  官  李  文  賢
上為正本係照原本作成。
如不服本判決，應於收受送達後20日內向本院提出上訴書狀，其
未表明上訴理由者，應於提出上訴後20日內向本院補提出理由書
狀（均須按他造當事人之人數附繕本）上訴時應提出委任律師或
具有律師資格之人之委任狀；委任有律師資格者，另應附具律師
資格證書及釋明委任人與受任人有民事訴訟法第466條之1第1項
但書或第2項（詳附註）所定關係之釋明文書影本。如委任律師
提起上訴者，應一併繳納上訴審裁判費。
中    華    民    國    99    年    11  月     24     日
                                    書記官  劉  清  洪
【附註】
民事訴訟法第466條之1：
(1)對於第二審判決上訴，上訴人應委任律師為訴訟代理人。但上
  訴人或其法定代理人具有律師資格者，不在此限。
(2)上訴人之配偶、三親等內之血親、二親等內之姻親，或上訴人
  為法人、中央或地方機關時，其所屬專任人員具有律師資格並
  經法院認為適當者，亦得為第三審訴訟代理人。
民事訴訟法第466條之2第1項：
  上訴人無資力委任訴訟代理人者，得依訴訟救助之規定，聲請
  第三審法院為之選任律師為其訴訟代理人。

司法院資訊處製作；財團法人民間司法改革基金會備份。
